【裁判字號】    96,交上訴,180
【裁判日期】    970423
【裁判案由】    過失致死
【裁判全文】
臺灣高等法院刑事判決               96年度交上訴字第180號
上  訴  人  臺灣板橋地方法院檢察署檢察官
被      告  乙○○
選任辯護人  潘東翰律師
上列上訴人，因被告過失致死案件，不服臺灣板橋地方法院94年
交訴字第99號，中華民國96年8 月28日第一審判決（起訴案號：
臺灣板橋地方法院檢察署93年度偵字第16451 號），提起上訴，
本院判決如下：
    主  文
上訴駁回。
    理  由
一、公訴意旨略以：被告乙○○係臺灣宅配通股份有限公司司機
    ，為從事駕駛業務之人員，於民國（下同）93年9 月14日上
    午9時14分許，駕駛車牌號碼二Ｊ－849號大貨車，在臺北縣
    新莊市○○路與長青街口，因綠燈起步時，本應注意兩車併
    行之間隔，並隨時採取必要安全措施，且依當時情況，並無
    不能注意情事，竟未注意同向右方由被害人吳柏彥所騎乘車
    牌號碼116－ＦＡＡ 號重機車停在該處，因被告所駕車輛未
    與被害人吳柏彥所駕駛機車保持二車併行間隔之安全距離，
    致於綠燈起動車行後發生擦撞，導致被害人吳柏彥因車禍受
    有肋骨骨折併胸腹腔內出血、胸腹部鈍挫傷致死，因認被告
    涉犯刑法第276條第2項業務過失致死罪嫌等語。
二、公訴人認被告涉有上揭罪嫌，係以(一)被害人吳柏彥確因本件
    車禍致死，有臺灣板橋地方法院檢察署相驗屍體證明書、驗
    斷書、勘驗筆錄在卷可考；(二)本件經送請臺灣省車輛行車事
    故覆議鑑定委員會鑑定結果，認兩車擦撞剎那雙方速度相當
    ，相對運動速差甚小，惟大貨車車速較機車稍快，有該覆議
    委員會函在卷足參，本件被告駕駛之車牌號碼二Ｊ－849 號
    大貨車車速既較被害人吳柏彥所騎之機車車速快，則造成二
    車擦撞之人應為被告，而非被害人吳柏彥；且被告所駕駛之
    車速既較快，應保持二車距離之人應為被告，而非被害人吳
    柏彥；(三)本件車禍發生後，被告之大貨車，其撞擊處痕跡，
    係左邊較深逐漸慢慢致淺，有相片在卷（附於臺灣板橋地方
    法院檢察署93年度偵字第16451號偵查卷32頁)，擦撞痕跡深
    淺既係由左至右，顯係被告所駕大貨車撞及吳柏彥所騎機車
    。若被害人吳柏彥所駕機車之手把撞及被告所駕之車而肇事
    ，依理該撞擊處，應為點狀，而無長條形之痕跡等，資為其
    論據。
三、按，犯罪事實應依證據認定之，無證據不得認定犯罪事實，
    刑事訴訟法第154條第2項定有明文。次按，認定不利於被告
    之事實，須依積極證據，苟積極證據不足為不利於被告事實
    之認定時，即應為有利於被告之認定，更不必有何有利證據
    。又認定犯罪事實所憑之證據，雖不以直接證據為限，間接
    證據亦包括在內，然而無論直接或間接證據，其為訴訟上之
    證明，須達於通常一般人均不致有所懷疑，而得確信其為真
    實之程度，始得據為有罪之認定（最高法院30年上字第 816
    號、76年臺上字第4986號判例參照）。末按，告訴人之告訴
    ，係以使被告受刑事訴追為目的，是其陳述是否與事實相符
    ，仍應調查其他證據以資審認（最高法院52年臺上字第1300
    號判例）。訊據被告乙○○，固不否認曾在前述時間及地點
    ，駕駛大貨車與被害人吳柏彥騎乘之大型重型機車發生碰撞
    ，以致被害人吳柏彥倒地傷重不治死亡等事實，惟堅決否認
    有過失致死犯行，並先後辯稱：其有保持安全距離，被告應
    無過失等語，選任辯護人辯稱：被告駕駛大貨車在最內側車
    道直行，應係死者騎乘機車超車，疑與旁邊機車發生擦撞後
    ，再撞到被告駕駛大貨車，被告並無過失云云。經查：
(一)被告於93年9月14日上午9時55分許，駕駛車牌號碼2Ｊ－849
    號營業大貨車，沿臺北縣新莊巿思源路由北往南方向行駛，
    途經該路段與長青街交岔路口前，在慢車道之內側車道直行
    時，與被害人吳柏彥騎乘之車牌號碼116－ＦＡＡ 號大型重
    型機車發生碰撞，以致被害人吳柏彥倒地並受有胸部碾傷併
    兩側血胸、氣胸及右側第六肋骨、左側第四、五、七至十一
    肋骨骨折、腹部挫傷併肝臟破裂、腹內出血及胰臟撕裂傷、
    左側股骨骨折、出血性休克、左側上肢多處擦挫傷之傷害等
    事實，為被告乙○○於偵審中所是認（原審卷一第166 頁）
    ，並有道路交通事故現場圖、調查報告表(一)、(二)、行政院衛
    生署臺北醫院診斷證明書及車禍現場暨車輛損壞照片26張附
    卷可稽（16541 號偵查卷18至20頁、29至41頁、他字第7788
    號卷11頁）。被害人吳柏彥確因肋骨骨折併胸腹腔內出血，
    延至同日下午1 時12分許不治死亡，有臺北醫院開立之死亡
    通知單在卷足憑（同上偵查卷23頁），且經臺灣板橋地方法
    院檢察署檢察官督同檢驗員相驗屬實，有勘驗筆錄、相驗屍
    體證明書、驗斷書及相驗照片30張存卷供參（相字第1121號
    卷42頁、47至53頁）。綜上，足認被告駕駛營業大貨車確與
    被害人吳柏彥騎乘之大型重型機車發生碰撞後，造成被害人
    吳柏彥倒地傷重不治死亡無訛。
(二)被告所辯稱：其在思源路與長青街口等紅燈，見綠燈後再往
    前行駛，當時吳柏彥騎乘大型重型機車原停在其駕駛大貨車
    右後方，在慢車道之內側車道行駛時，自其右側後照鏡看到
    吳柏彥騎乘之大型重型機車在其車輛後方一直超車，且有與
    其他機車發生擦撞，再與其右側車身擦撞後，倒地往前滑行
    ，其就馬上煞車並下車察看等語。目擊證人甲○○於警詢時
    證稱：伊當時正好在思源路與長青街口停等紅燈，被告駕駛
    大貨車在停止線上，死者騎乘之大型重型機車在該大貨車之
    右後方，伊停在大型重型機車之後方，當綠燈亮時，伊往前
    行駛，該輛大型重型機車加速欲超越機車群，於超越機車群
    時，聽見一碰撞聲，此時大型重型機車往前滑行，嗣大貨車
    煞車停下來，伊看見大型重型機車駕駛人橫倒在大貨車右側
    車身下，伊沒有看到兩車擦撞等語（相字卷16至17頁）；又
    於檢察官相驗具結證述稱：伊當時在思源路與長青街口停等
    紅燈，伊自己距離紅燈約有三、四部機車遠，死者騎乘之大
    型重型機車在伊前方，被告駕駛之大貨車係停在機車停等區
    後方、慢車道靠內側第一部車輛，緊臨該大貨車右側之機車
    並非死者騎乘之大型重型機車，中間尚隔了二輛機車，所以
    死者騎乘之大型重型機車是大貨車右邊且平行之第三輛機車
    ，嗣綠燈亮起，因原停在大貨車前方之機車已起步前行，大
    貨車亦向前行進，且與前方別輛機車併行，此時大貨車與該
    併行機車中間出現一輛機車寬度空隙，死者即騎乘大型重型
    機車由該空隙加速往前，要從空隙超車，然後就發生撞擊，
    伊只有聽見死者騎車加油門之聲音，當時右方是裕隆汽車保
    養廠，好像有車輛要出來，所以有影響到前方直行車輛車流
    ，前方有二輛機車被死者騎乘之大型重型機車掃到，不過沒
    有跌倒等語（相字卷43至44頁）；嗣經檢察官再次傳訊時亦
    具結證述稱：伊在等紅綠燈，死者騎乘之大型重型機車在被
    告駕駛之大貨車後面，起步後，大貨車旁有個空隙，大型重
    型機車就騎到那個空隙，當時保養廠有車輛出來，可能是那
    個空隙不夠大，就發生擦撞，伊聽到聲音時，大型重型機車
    已經倒下，當時大貨車不只擦撞到二輛機車，一部機車倒下
    ，另一部機車搖搖晃晃地騎走了等語（94年度偵續字第 176
    號偵查卷23至24頁）；於原審時結證稱：當時被告駕駛之大
    貨車及死者騎乘之大型重型機車都在思源路與長青街口等紅
    燈，大貨車停在慢車道之內側車道，很多機車停在大貨車右
    側，死者騎乘之大型重型機車在大貨車之右後方，變綠燈時
    ，大家都起步，也不可能超速，過了紅綠燈後，因為旁邊有
    一個保養廠，有車輛要出來，行駛在死者前方之機車因此往
    內側車道偏移過去，以致死者騎乘之大型重型機車無法通過
    那個縫隙，起步沒多久，伊就聽到碰撞聲，大家都煞車停下
    來，伊沒有看到死者如何摔倒，也沒有看到兩車擦撞之情形
    等語（原審卷二第106至108頁）。
(三)依證人甲○○歷次於警詢、偵查中及原審時證詞，伊均證稱
    本件車禍發生前，被告及被害人吳柏彥駕駛大貨車、騎乘大
    型重型機車，在思源路與長青街交岔路口等紅燈，且該大型
    重型機車停在該大貨車之右側，伊則停在上揭二車輛之後方
    ，嗣號誌變換為綠燈，被告及被害人吳柏彥均駕（騎）車前
    行，此時，被害人吳柏彥騎乘之大型重型機車原行駛在被告
    駕駛大貨車右側後方，因見該輛大貨車與行駛在其右側其他
    機車間尚有空隙可供通過，乃加速欲穿過該空隙以超越前車
    ，但因右前方保養廠另有車輛駛出，以致行駛在伊前方機車
    群均往內側車道偏移，伊即聽到碰撞聲並見被害人吳柏彥騎
    乘之大型重型機車倒地等情一致。對照臺北縣政府警察局新
    莊分局測繪本件車禍現場道路及附近商家相關位置圖，可知
    依被告及被害人吳柏彥二人駕（騎）車之行進方式，伊等於
    通過思源路與長青街交岔路口後，在思源路右側確有裕隆集
    團所屬裕信汽車股份有限公司設置經銷處及服務廠，有該局
    95年2 月14日北縣警新交字第0950004104號函附之現場圖一
    紙及現場照片九張可考（原審卷一第175至181頁），足見證
    人甲○○所述因右前方保養廠另有車輛駛出，以致行駛在伊
    前方機車群，均往內側車道偏移一節，尚非子虛。
(四)被告駕駛大貨車在本件車禍發生後，其右側車身遺有一橫向
    且連續之括擦痕跡，被害人吳柏彥騎乘之大型重型機車左側
    把手暨煞車桿則有磨損之新痕，經警在車禍現場以實車比對
    前開在大貨車右側車身之橫向括擦痕跡，確與大型重型機車
    左側把手暨煞車桿之位置相當，有車輛損壞照片及實車比對
    照片七張供參（其放大照片，見原審卷一第214頁、216頁、
    218頁、224至227 頁）；復經原審勘驗前開二車輛，並比對
    上揭大貨車右側車身括擦痕跡及大型重型機車左側把手暨煞
    車桿磨損痕跡之高度後，確認核屬相當，有原審95年4 月24
    日勘驗筆錄及勘驗照片12張在卷足證（原審卷二第17至19頁
    、33至38頁、48至50頁），自堪認定前述二車之碰撞點應係
    被告駕駛之大貨車右側車身與被害人吳柏彥騎乘之大型重型
    機車左側把手暨煞車桿處。據此，參酌證人甲○○所述情節
    ，前述二車發生碰撞之前，被害人吳柏彥騎乘之大型重型機
    車適欲穿越被告駕駛之大貨車與其右側其他機車之間之空隙
    ，惟右前方保養廠另有車輛駛出，以致行駛在渠前方之機車
    群均往內側車道偏移，旋即聽聞碰撞聲響等情節，佐以證人
    甲○○證述本件車禍發生之前，被告駕駛之大貨車均行駛在
    慢車道之內側車道，未見有偏移之舉，衡諸被告駕駛大貨車
    適才起步，速度非快，其在短距離內瞬間改變行進方向可能
    性較低。又被告乃駕車行駛在最內（左）側車道，其受自道
    路右側保養廠內駛出車輛之影響，而偏移行進方向之可能性
    亦小。顯見本件二車發生碰撞，其時間點應係在吳柏彥騎乘
    大型重型機車欲穿越被告駕駛之大貨車與其右側其他機車間
    之空隙時，且係因受其他機車向內側車道偏移之影響，不慎
    擦撞至被告駕駛之大貨車右側車身所致。從而，被告駕駛大
    貨車在思源路與長青街交岔路口停等紅燈後起步時，既始終
    在內側車道直行，未有任何偏移、轉向之異常駕駛行為，則
    縱被害人吳柏彥騎乘之大型重型機車受其他機車向內側車道
    偏移之影響，因而擦撞至被告駕駛之大貨車右側車身，亦難
    課以被告未保持兩車併行間距之過失責任。
四、次查：
(一)告訴人雖質疑證人甲○○歷次所陳被告及被害人停等紅燈之
    位置，究係在停止線上或機車停等區內一節多所矛盾，進而
    認伊所述上情，尚有不實。惟證人甲○○與被告及被害人素
    不相識，更無何親暱嫌隙，僅偶然目睹本件車禍發生之經過
    ，此據伊陳明屬實（相字卷16至17頁），衡情，伊當無故意
    虛偽陳述而偏袒任何一方之必要。且證人就被害人騎乘大型
    重型機車停等紅燈時，確停在被告駕駛大貨車右側，嗣綠燈
    起步後，被害人吳柏彥則騎乘大型重型機車欲自被告駕駛之
    大貨車右後方超越前方其他機車等事實，始終陳述一致，並
    無齟齬之處，是縱伊對被告及被害人吳柏彥駕駛（騎乘）之
    車輛於停等紅燈時，停等點與道路路面繪製標線之相關位置
    有所出入，亦不影響前述關於車禍肇致經過之判斷。公訴人
    固認被告駕駛大貨車之撞擊處痕跡深淺既係由左至右，顯係
    被告所駕大貨車撞及被害人吳柏彥騎乘之大型重型機車，蓋
    若係被害人吳柏彥所駕大型重型機車之把手撞及被告所駕大
    貨車而肇事，依理該撞擊處，應為點狀，而無長條形之痕跡
    等語。但查，撞擊痕跡應係兩車碰撞接觸後，在各自車身上
    所遺留之括擦痕跡，其長短、深淺實與兩車接觸時間、施力
    方向有關，自無法據以判斷肇事責任歸屬；且倘被害人騎乘
    之大型重型機車本因重心不穩而向左偏傾，以致撞擊至被告
    駕駛之大貨車右側車身，則因此傾倒在大貨車車身且慣性向
    前併行之結果，亦有可能導致大貨車車身上遺有「長條形之
    痕跡」，公訴人以前述理論所為之判斷，非屬必然，尚無法
    據為被告不利之認定。
(二)本件車禍情形，經送臺灣省臺北縣區車輛行車事故鑑定委員
    會鑑定結果，認被害人吳柏彥駕駛大型重型機車，超越時失
    控滑倒擦撞被告駕駛之大貨車，為肇事原因，被告駕駛大貨
    車，無肇事因素，有該委員會93年10月20日北鑑字第931612
    號鑑定意見書供參（相字卷69至70頁），亦認被告就車禍之
    發生，並無過失。本件車禍嗣再送臺灣省車輛行車事故覆議
    鑑定委員會覆議結果，該委員會以被害人吳柏彥業已死亡，
    僅有被告一方供詞，且被告列席會議時，對肇事情形與碰撞
    地點敘述不清等情為由，認肇事實情不明，故未便遽予覆議
    ，惟併敘依本件相驗卷宗30頁下幀照片顯示，研析兩車擦撞
    剎那，雙方速度相當，相對運動速差甚小，惟大貨車車速較
    機車稍快，有該委員會94年1 月12日府覆議字第0930101238
    號函在卷可考（16451 號偵查卷47頁）；然而，上述研析意
    見並未敘明其判斷「大貨車車速較機車稍快」理論基礎為何
    ，且縱係屬實，亦無法遽以推測被告駕駛大貨車即因此必然
    有何異常駕駛行為，而逕論以其未保持兩車併行間距之過失
    責任，所為上開研判，難以據為被告不利之認定。
(三)告訴人復以被告所駕駛大貨車前保險桿明顯下凹，且所附著
    黃色擦痕疑與被害人吳柏彥所騎乘大型重型機車之後方車牌
    顏色相同等情為由，認本件車禍係因被告駕駛大貨車超車而
    撞及大型重型機車後輪後，未立即停止，復繼續向左前方移
    動而快速擠壓大型重型機車左側，以致肇事云云。惟經原審
    於95年4 月24日勘驗本件肇事車輛時，當場扣押被告駕駛之
    大貨車前保險桿一支及被害人駕駛之大型重型機車車牌一面
    ，送內政部警政署刑事警察局鑑定該保險桿右側二處黃色油
    漆是否因與該車牌碰撞所造成；該局以鏡檢法、紅外線光譜
    分析法、掃瞄式電子顯微鏡／Ｘ射線能譜分析法及熱裂解氣
    相層析質譜分析法鑑定結果，認大貨車保險桿上右側較靠近
    保險桿中間之黃色擦痕（檢出丙烯酸類－聚酯樹脂、填充劑
    硫酸鋇、白土、無機顏料二氧化鈦等成分）及右側告靠近邊
    緣之黃色擦痕（檢出丙烯酸類－環氧－聚酯樹脂、填充劑硫
    酸鋇、白土、無機顏料二氧化鈦等成分），與車牌左側下緣
    未修補黃色漆之黃色層（檢出丙烯酸類－三聚氰胺－聚酯樹
    脂、填充劑白土、無機顏料二氧化鈦等成分）及左側疑似修
    補黃色漆之黃色層（檢出丙烯酸類－三聚氰胺－聚酯樹脂、
    填充劑白土、無機顏料二氧化鈦等成分），均不相似，此有
    該局95年6 月29日刑鑑字第0950065890號鑑定書在卷可證（
    原審卷二第58至59頁）。是前開鑑定結果，既認被告駕駛之
    大貨車前保險桿上黃色擦痕，與被害人吳柏彥騎乘之大型重
    型機車車牌上黃色油漆，二者成分不相似；再參以被告駕駛
    大貨車行進中，未見有何偏移、轉向之異常駕駛行為，已如
    前述，自難認告訴人所指被告駕駛大貨車超車以致撞及被害
    人吳柏彥駕駛之大型重型機車後輪，並繼續向左前方移動而
    擠壓大型重型機車左側以致肇事等情為真。
(四)被告及公訴人對被害人究否遭被告駕駛大貨車車輪輾壓致死
    一節，迭有爭議；惟主張有輾壓事實之公訴人或告訴人，並
    無積極證據提出以資證明，且被告就本件車禍之發生，既無
    過失，上述爭議亦與肇事責任歸屬之認定無涉，自不再贅述
    此雙方論辯，而告訴代理人請求本院，再送請鑑定被害人肋
    骨骨折斷裂原因，亦無必要，均附此敘明。綜上所述，本件
    依證人證詞及車禍現場狀況、兩車碰撞痕跡等情相互勾稽以
    觀，被告及辯護人所辯：被害人吳柏彥因騎乘大型重型機車
    超車不慎，始與被告駕駛之大貨車發生擦撞倒地等情，尚堪
    採信。茲依公訴人所舉各項證據方式，尚無法證明被告駕駛
    大貨車確有未保持兩車併行間隔之行為，以致擦撞至被害人
    吳柏彥駕駛之大型重型機車肇事，而使法院達於確信其就本
    件車禍發生，應負擔過失之責。此外，查無其他積極證據足
    認被告有公訴意旨所指業務過失致死犯行，揆諸首揭說明，
    原審為被告無罪之諭知。核無不合。
五、檢察官上訴意旨略稱：茲據聲請人丙○○及林玉盡聲請上訴
    略以：被告因過失行為發生車禍，造成被害人吳柏彥受傷而
    死亡，惟原審竟判處被告無罪，顯屬有誤，經核非顯無理由
    ，爰提起上訴，並附該聲請上訴書以資參酌。依刑事訴訟法
    第344條第1項，第455條之1第1 項提起上訴，請將原判決撤
    銷，更為適當合法之判決云云。惟查：
(一)告訴人之告訴，係以使被告受刑事訴追為目的，是其陳述是
    否與事實相符，仍應調查其他證據以資審認。本件被害人已
    因車禍而當日死亡，則告訴人既非在現場見聞之人，其指稱
    被告有過失致死犯行，自應審酌卷各項內客觀事證，以確認
    被告所辯是否屬實，非能遽依告訴人指稱，即率認被告確有
    過失。再者，本院受理本案後，依職權認定有送請鑑定必要
    ，乃函請國立交通大學鑑定，依該校檢送之鑑定意見載稱：
    吳柏彥駕駛大型重型機車，行經號誌陸口起動時，超車失控
    倒地，為肇事原因。被告駕駛大貨車，無肇事因素（本院卷
    51、52頁），益徵臺灣省臺北縣區車輛行車事故鑑定委員會
    鑑定結果，信而有徵，洵堪採取。告訴代理人雖於本院請求
    傳喚該校鑑定人，及台灣省車輛行車事故覆議鑑定委員會鑑
    定人到庭作證，本院依上開歷次鑑定均大致相同以觀，核無
    必要，附此載明。
(二)本院再依告訴代理人聲請，依職權認定有傳喚證人甲○○之
    必要，經檢察官進行交互詰問結果，證人仍證稱未目擊二車
    碰撞情節在卷（本院卷74至79頁），對照伊先前偵審中證述
    ，堪認伊所證內容大致相同，依現場位置、地形、相片以觀
    ，則證人所述伊未目擊車禍發生情節，應堪採信。此外，告
    訴人或告訴代理人並未提出補強證據以供調查後，堪認被告
    有過失，則上訴書僅依告訴人請求，提起本件上訴，核為無
    理由，應予駁回。
據上論斷，應依刑事訴訟法第368條，判決如主文。
本案經檢察官張熙懷到庭執行職務。
中    華    民    國    97    年    4     月    23    日
                  刑事第十四庭審判長法  官  陳志洋
                                    法  官  謝靜慧
                                    法  官  蔡聰明
以上正本證明與原本無異。
檢察官如不服本判決，應於收受送達後十日內向本院提出上訴書
狀，其未敘述上訴之理由者並得於提起上訴後十日內向本院補提
理由書（均須按他造當事人之人數附繕本）。
                                    書記官  陳建邦
中    華    民    國    97    年    4     月    23    日


司法院資訊處製作；財團法人民間司法改革基金會備份。
